【裁判字號】    97,交抗,1461
【裁判日期】    970922
【裁判案由】    違反道路交通管理處罰條例
【裁判全文】
臺灣高等法院交通事件裁定            97年度交抗字第1461號
抗  告  人
即受處分人  甲○○
上列抗告人即受處分人因違反道路交通管理處罰條例案件，不服
臺灣桃園地方法院，中華民國97年8月29日所為裁定（97年度交
聲字第1096號），提起抗告，本院裁定如下：
    主  文
原裁定撤銷，發回臺灣桃園地方法院。
    理  由
一、原處分機關即臺北市交通事件裁決所中華民國97年5 月30日
    北市裁四字第裁22 -DB0000000 號違反道路交通管理事件裁
    決書所為之處分意旨（原舉發案號：桃園縣政府警察局民國
    96 年4月16日桃警局交字第DB0000000 號）略以：受處分人
    即異議人甲○○於96年4 月16日上午8 時25分，駕駛車號14
    63-KL號自小客車，在桃園縣桃園市○○路、復興路口處，
    因在禁止左轉處違規左轉行為，有違反道路交通管理處罰條
    例第48條第1項第2款之違規，應到案期限為「96年5月1日」
    ，並移送原處分機關即臺北市交通事件裁決所處理，經原處
    分機關調查事實無訛，乃依違反道路交通管理處罰條例第48
    條第1項第2款及道路交通管理事件統一裁罰基準表之規定，
    逕行科處罰鍰1,800元，並依同條例第63條第1項第1款規定
    記違規點數1點乙節，有桃園縣政府警察局96年4月16日桃警
    局交字第DB0000000號舉發違反道路交通管理事件通知單、
    原處分機關97年5月30日北市裁四字第裁22-DB0 000000號違
    反道路交通管理事件裁決各1份在卷可稽。
二、本件受處分人依法聲明異議意旨略以：異議人即受處分人甲
    ○○於民國96年4月16日上午8時25分許固有駕駛車號1463-K
    L號自小客車，在桃園縣桃園市○○路、復興路口左轉之事
    實，惟按「違反行政法上義務之行為非出於故意或過失者，
    不予處罰」，行政罰法第7條亦定有明文。查前開三民路與
    復興路交岔口並未劃設禁止臨時停車之黃色網狀線，該地點
    由八德市往桃園市方向之禁止號誌為7時至22時禁止左轉，
    禁止左轉之十字路口設有紅綠燈號誌，沿三民路由八德市往
    桃園市方向距離10公尺復有1交岔路口（三民路、中華路）
    之紅綠燈號誌，2路口間由八德市往桃園市方向僅設有1快車
    道、1慢車道，而前開2路口之紅綠燈設置因未連鎖，導致由
    八德市往桃園市○○○○○路上，當三民路與復興路口之號
    誌燈轉為綠燈時，三民路與中華路口之號誌燈已轉為紅燈，
    致2號誌間之10公尺單一快車道上（由八德市往桃園市方向
    ）停滿車輛，塞至復興路上，顯見該路口交通號誌之設置不
    當。異議人於上揭時間駕車通過三民路與復興路口之紅綠燈
    號誌時，當車輛行駛至十字路中心點，前方車輛恰因三民路
    與中華路口之紅綠燈號誌轉為紅燈無法前進，塞至復興路上
    ，同方向之三民路右側亦有相當數量之機車而致異議人無法
    右轉，異議人於進退不得之際，因三民路與復興路口之號誌
    轉為紅燈，若異議人繼續停在十字路中心點，將致復興路之
    車輛無法通過，此時三民路由桃園市往八德市方向之車輛，
    因三民路沿線號誌皆為紅燈，已無車輛往八德市方向行駛，
    若異議人於路口左轉，並不致影響對向車道其他車輛之行駛
    ，故於迫不得已之情形下左轉，應屬期待不可能之特別情狀
    ，而為不罰之行為。桃園縣政府交通局96年5月1日桃交工字
    第0960008996號函亦坦承前揭2路口之號誌確有未連鎖之事
    ，惟因避免停等於復興路車輛回堵到中華路上，認該路口號
    誌之時相設計並無不當。但查該路口號誌設計雖避免停等於
    復興路車輛回堵到中華路上，卻致停等於中華路之車輛回堵
    到復興路上，如此設計豈無不當之處。是以，異議人係因交
    通號誌設置不當，於交通阻塞之緊急狀況下，為免影響其他
    車輛之行駛，造成更大之交通阻塞，不得已於禁止左轉處左
    轉，並無故意或過失違反交通號誌之主觀要件。本件交通號
    誌設置不當，陷人於罪，前開2路口間之紅綠燈號誌設置未
    連鎖，造成交通阻塞，致車輛駕駛人於不得已之情況下不得
    不違反交通號誌，行政機關本就有失職之處，豈能藉此機會
    增加人民之負擔，因錯而得利。而異議人在上開三民路與復
    興路口左轉時，並不影響對向車道之車輛行駛，故本件實無
    取締之必要性。末按，違反道路交通管理處罰條例第48條第
    1項2款規定者，處新臺幣（下同）600元以上1,800元以下罰
    鍰，而按違反道路交通管理事件統一裁罰基準及處理細則第
    2條之基準表，一般皆處法條規定罰鍰金額之最低額600元，
    惟原處分機關竟依前揭處理細則第43、44、67條之規定，處
    罰異議人以最高額罰鍰1,800元，無異處罰異議人依法尋求
    救濟之行為，將致人民有不敢伸張權利之寒蟬效應，原處分
    機關之行政裁量顯有違誤，實屬不當，為此具狀聲明異議云
    云。
三、原法院裁定意旨略以：經該院傳訊證人即舉發警員塗勝雄於
    該院調查中到庭結證，認異議人確有在上揭時、地，駕車在
    禁止左轉處違規左轉之行為，事證明確，異議人辯稱：其在
    上揭桃園市○○路與復興路交岔路口左轉復興路之行為，並
    無故意或過失云云，並無理由，不足採信。惟異議人既已於
    上開舉發單所載「應到案期限97年5 月1 日」前向原處分機
    關具狀陳述意見，表示不服，且與到案聽候裁決效果同，依
    違反道路交通管理事件統一裁罰基準及處理細則、違反道路
    交通管理事件統一裁罰基準表之規定，應對異議人處以最低
    額之罰鍰。原處分機關就異議人之上揭違規行為，逕以罰鍰
    最高額處罰，尚有未洽，是異議人就此部分之主張非無理由
    ，自應由該院撤銷原處分，依道路交通管理處罰條例第48條
    第1 項第2 款、第63條第1 項第1 款及違反道路交通管理事
    件統一裁罰基準表規定，從輕裁處異議人新台幣六百元，並
    記違規點數一點，以資適法。
四、本院經核原法院裁定撤銷原處分，改處異議人新台幣六百元
    ，並固屬有見。惟查：
  (一)按，汽車行至有號誌之交岔路口，遇有前行或轉彎之車道交
    通擁塞時，應在路口停止線前暫停，不得逕行駛入交岔口內
    ，致號誌轉換後，仍未能通過妨礙其他車輛通行，道路交通
    安全規則第102 條第1 項第13款定有明文。又汽車駕駛人轉
    彎時，不依標誌、標線、號誌指示者，處600 元以上1,800
    元以下罰鍰，並予記違規點數1 點。道路交通管理處罰條例
    第48條第1 項第2 款、第63條第1 項第1 款分別定有明文。
    然查行政罰法已於94年2 月5 日公布，並自公布後一年施行
    （見該法第46條規定）。該法第7 條規定：「違反行政法上
    義務之行為非出於故意或過失者，不予處罰」。又道路交通
    管理處罰條例所定罰鍰、吊扣證照、記點之裁罰，本即屬行
    政罰之性質（參照上開行政罰法第2條亦將罰鍰、吊扣證照
    、記點之處分均定為行政罰），則有關就違反道路交通管理
    處罰條例所定行為之處分（包含罰鍰、吊扣證照、記點等裁
    罰），亦應受行政罰法第7條之規範限制。
  (二)本件異議意旨迭稱：其不依交通號誌，違規左轉之交通違規
    行為，係因交通號誌設置不當，致有期待不可能之事由等語
    ，並稱：桃園縣桃園市○○路由八德市往桃園市方向，分別
    在中華路口及復興路口設置有交通號誌，其中三民路與復興
    路交岔口並未劃設禁止臨時停車之黃色網狀線，該地點由八
    德市往桃園市方向之禁止號誌為7 時至22時禁止左轉，禁止
    左轉之十字路口設有紅綠燈號誌，沿三民路由八德市往桃園
    市方向距離10公尺復有1 交岔路口（三民路、中華路）之紅
    綠燈號誌，2 路口間由八德市往桃園市方向僅設有1 快車道
    、1 慢車道，而前開2 路口之紅綠燈設置因未連鎖，導致由
    八德市往桃園市○○○○○路上，當三民路與復興路口之號
    誌燈轉為綠燈時，三民路與中華路口之號誌燈已轉為紅燈，
    致2 號誌間之10公尺單一快車道上（由八德市往桃園市方向
    ）停滿車輛，塞至復興路上，顯見該路口交通號誌之設置不
    當。而其於上揭時間駕車通過三民路與復興路口之紅綠燈號
    誌時，當車輛行駛至十字路中心點，前方車輛恰因三民路與
    中華路口之紅綠燈號誌轉為紅燈無法前進，塞至復興路上，
    同方向之三民路右側亦有相當數量之機車而致異議人無法右
    轉，異議人於進退不得之際，因三民路與復興路口之號誌轉
    為紅燈，若異議人繼續停在十字路中心點，將致復興路之車
    輛無法通過，此時三民路由桃園市往八德市方向之車輛，因
    三民路沿線號誌皆為紅燈，已無車輛往八德市方向行駛，若
    異議人於路口左轉，並不致影響對向車道其他車輛之行駛，
    故於迫不得已之情形下左轉，應屬期待不可能之特別情狀，
    而為不罰之行為云云。且引據本件前開二路口之交通號誌之
    時相設計，現今已更正為連鎖狀態，即三民路與中華路口之
    號誌不再先紅燈，而三民路口與復興路口之號誌仍為綠燈之
    現象，不再發生停等於中華路口之車輛回堵到復興路口之交
    通亂象，顯見本件交通號誌於本件交通事件發生時，確有設
    計不當之處。果爾，因當時相關路口之交通號誌因未連鎖，
    導致雖然三民路口與復興路口之燈號已變成綠燈，但因當車
    輛行駛至十字路中心點，前方車輛恰因三民路與中華路口之
    紅綠燈號誌轉為紅燈無法前進，塞至復興路上，同方向之三
    民路右側亦有相當數量之機車蜂擁駛來，則異議人係因於交
    通阻塞之緊急狀況下，為免影響其他車輛之行駛，造成更大
    之交通阻塞，因而不得已於禁止左轉處左轉，是否可謂仍具
    有故意或過失之違反交通號誌之主觀要件，即有疑問。乃原
    法院就上開重要爭點，並未詳加查明並於裁定書中記載得心
    證之理由，自有未洽。受處分人抗告意旨指摘及此，尚非全
    無理由，自應由本院將原裁定撤銷，並發回原法院就上開異
    議部分是否合乎行政罰法第7 條之相關規定予以審酌後，另
    為適當之裁定，以昭慎重。
五、據上論斷，應依道路交通案件處理辦法第26條，刑事訴訟法
    第413條前段，裁定如主文。
中    華    民    國    97    年    9    月    22    日
            刑事第九庭審判長法  官  陳貽男
                            法  官  何信慶
                            法  官  周盈文
以上正本證明與原本無異。
不得再抗告。
                            書記官  余姿慧
中    華    民    國    97    年    9    月    22    日


司法院資訊處製作；財團法人民間司法改革基金會備份。
